臺灣臺中地方法院民事判決
110年度訴字第1885號
原      告  温洪祥  



訴訟代理人  劉正穆律師
            李秋峰律師
被      告  許室宗  
訴訟代理人  湯偉律師 
上列當事人間請求確認本票債權不存在等事件，本院於民國110
年11月23日言詞辯論終結，判決如下：
    主      文
確認被告持有如附表所示之本票，對原告之本票債權不存在。 
被告應將如附表所示之本票返還原告。
被告不得持本院110年度司票字第2747號本票裁定為執行名義對
原告為強制執行。 
原告其餘之訴駁回。
訴訟費用由被告負擔四分之三，餘由原告負擔。
    事實及理由
一、原告主張：
　㈠被告持如附表所示之本票（下稱系爭本票）向本院聲請本票
    裁定，經本院以110年度司票字第2747號裁定（下稱系爭本
    票裁定）准許強制執行。惟本件係因兩造就被告所有之門牌
    號碼臺中市○○區○○○街00號房地（下稱系爭房地），於民國1
    10年3月20日簽立不動產買賣契約書（下稱系爭買賣契約）
    ，約定買方即原告於簽約時給付第一期款新臺幣（下同）30
    0萬元，並同時簽發系爭本票交予被告，被告則應交付土地
    及建物所有權狀正本由代書收執保管，後原告經被告同意延
    展給付第一期款，原告則於同年4月22日給付20萬元，嗣因
    疫情致原告資金無法到位，而未能給付其餘價金，被告遂於
    同年5月7日以中壢青埔郵局97號存證信函解除系爭買賣契約
    ，原告為使契約繼續履行，又於同年5月21日給付80萬元予
    被告。而系爭買賣契約第8條第2項中段規定「如因可歸責於
    買方之事由致本契約解除時，除同意賣方得沒收已支付之全
    部價款做為違約金，並應負擔因此所衍生之全部稅捐及相關
    費用」，該條款屬買方保留契約解除權之約定，原告既未同
    意被告沒收已支付之全部價款，亦未以此條款向被告解除契
    約，被告自不得沒收原告已支付之價金。又系爭買賣契約既
    經被告解除，被告應返還已受領之100萬元，且被告持有系
    爭本票之票據債權對原告不存在，應依不當得利法律關係將
    系爭本票返還原告。縱認被告得沒收價金，惟被告沒收之違
    約金亦屬過高，應予酌減，爰依法提起本件訴訟等語。
　㈡並聲明：⒈確認被告持有之系爭本票，對原告之本票債權不存
    在。⒉被告應將系爭本票返還原告。⒊被告不得執系爭本票裁
    定為執行名義對原告為強制執行。⒋被告應給付原告100萬元
    ，並自起訴狀繕本送達之翌日起至清償日止，按年息5%計算
    之利息。
二、被告則以：系爭買賣契約解約之效力因原告匯入80萬元而延
    長，被告並以110年10月14日中壢青埔郵局271號存證信函再
    催告原告簽約款餘款，經原告於翌日收受，後因未見原告匯
    入餘款，被告再以同郵局292號存證信函解除系爭買賣契約
    ，經原告於110年11月1日收受，故系爭買賣契約於110年11
    月1日解除。本件係因可歸責於原告無法給付其餘價金之事
    由，經被告解除契約，依系爭買賣契約第8條第2項約定，被
    告得沒收原告已支付之價金作為違約金，即包含系爭本票及
    已付之100萬元，合計400萬元，未達內政部公布之成屋買賣
    契約書範本所定房地總價15%之違約金上限，且被告已支付
    仲介費用116萬元，故本件並無違約金過高之情形，原告請
    求並無理由等語置辯。並聲明：原告之訴駁回。
三、得心證之理由：
  ㈠經查，兩造經台灣房屋仲介股份有限公司居間仲介，於110 
    年3月20日就被告所有系爭房地簽立系爭買賣契約，約定買
    賣總價2,900萬元，第一期簽約款300萬元，原告同時簽發系
    爭本票予被告，原告並於同年4月22日匯款20萬元至履約保
    證專戶（下稱履保專戶），然未依約將第一期簽約款全額匯
    入履保專戶內，經催告後，被告於同年5月7日以中壢青埔郵
    局97號存證信函對原告解除系爭買賣契約，嗣並持系爭本票
    向本院聲請本票裁定，經本院以系爭本票裁定准予強制執行
    在案。原告又於同年5月21日匯款80萬元，被告乃同意原告
    繼續履約，惟原告其後仍未給付其餘簽約款，被告遂於同年
    10月14日以同郵局271號存證信函催告原告於10日內給付簽
    約款餘款，原告於翌日收受後仍未履行，被告乃於同年10月
    29日再以同郵局292號存證信函通知原告解除系爭買賣契約
    ，經原告於同年11月1日收受等情，有系爭本票裁定、系爭
    買賣契約、原告匯款至履保專戶之憑據、上開存證信函等件
    可佐（見本院卷第19至39頁、第89至101頁），復為兩造所
    不爭執（見本院卷第63、64、105、106頁），自堪信為真。
     
  ㈡系爭買賣契約第8條第2項前段約定：「買方違反本契約之義
    務時，每逾一日按該期價款萬分之二計算違約金（自逾期之
    次日起至完成給付日止）。經賣方定七日期限催告逾期仍不
    履行者，賣方得解除契約。」（見本院卷第26頁），原告自
    承因資金問題而未能給付其餘價金，經被告於110年10月14
    日以中壢青埔郵局271號存證信函催告原告於10日期限給付
    簽約款餘款而未履行，則被告以同郵局292號存證信函向原
    告解除系爭買賣契約，自屬有據。
  ㈢原告依據不當得利之規定，請求被告返還系爭本票，並確認
    被告持有系爭本票對原告之本票債權不存在，且不得執系爭
    本票裁定聲請強制執行，是否有理由？
  ⒈系爭買賣契約第8條第2項後段約定：「如因可歸責於買方之
    事由致本契約解除時，除同意賣方得沒收已支付之全部價款
    做為違約金，並應負擔因此所衍生之全部稅捐及相關費用。
    惟已移轉於買方或其指定登記之名義人之產權，買方應於解
    除本契約後請求登記名義人立即無條件歸還賣方。」兩造雖
    不爭執於被告解除契約時，原告已支付之款項有系爭本票及
    匯入履保專戶之100萬元等情（見本院卷第106頁），惟參諸
    系爭買賣契約第2條第2項約定「買賣雙方同意除第一期簽約
    款買方得以現金或即期支票給付外，其他各期之買賣價金買
    方應自行存匯入履保專戶內」、第3條第2項付款方式約定「
    第一期款簽約款300萬元，簽約時買方應給付第一期款交由
    特約地政士存匯入履保專戶」，佐以被告於中壢青埔郵局27
    1、292號存證信函係以原告僅給付簽約款100萬元，未給付
    簽約款餘款為由解除系爭買賣契約，堪認原告簽發之系爭本
    票係作為擔保簽約款300萬元之給付，而非直接給付簽約款3
    00萬元。
  ⒉是以，爭買賣契約雖因原告有違約情事而經被告合法解除，
    惟系爭本票非屬系爭買賣契約之已支付款項，被告自不得沒
    收系爭本票，原告依不當得利之法律關係，請求被告將系爭
    本票返還原告，即屬有據。又系爭本票給付之原因關係既因
    被告解除契約而不存在，且兩造為直接前後手，依票據法第
    13條本文反面解釋，原告得對被告主張原因關係不存在之抗
    辯，故原告請求確認系爭本票之本票債權不存在，被告不得
    執系爭本票裁定對原告為強制執行，均屬有據。
　㈣原告請求被告給付100萬元部分，有無理由：　
  ⒈原告於被告解除系爭買賣契約時，已支付之價款為匯入履保
    專戶之100萬元，已如前述，本件係因可歸責於原告之事由
    致解除契約，被告自得依系爭買賣契約第8條第2項約定沒收
    100萬元作為違約金。
　⒉按約定之違約金額過高者，法院得減至相當之數額，為民法
    第252條所明定，惟此規定乃係賦與法院得依兩造所提出之
    事證資料，斟酌社會經濟狀況並平衡兩造利益而為妥適裁量
    、判斷之權限，非因此排除債務人就違約金過高之利己事實
    ，依辯論主義所應負之主張及舉證責任。況違約金之約定，
    為當事人契約自由、私法自治原則之體現，雙方於訂約時，
    應已盱衡自己履約之意願、經濟能力、對方違約時自己所受
    損害之程度等主、客觀因素，本諸自由意識及平等地位自主
    決定，除非債務人主張並舉證約定之違約金額過高而顯失公
    平，法院得基於法律之規定，審酌該約定金額是否確有過高
    情事及應予如何核減至相當數額，以實現社會正義外，當事
    人均應同受該違約金約定之拘束，法院亦應予以尊重，使符
    契約約定之本旨（最高法院96年度台上字第1065號判決意旨
    參照）。是原告應就系爭買賣契約約定違約金過高顯失公平
    之利己事實負舉證責任，惟原告並未舉證證明本件約定違約
    金有何過高而顯失公平之情，其空言主張約定之違約金過高
    而請求酌減，並無理由。
四、綜上所述，原告依不當得利法律關係，請求被告將系爭本票
    返還原告，並確認被告對原告之系爭本票債權不存在，被告
    不得執系爭本票裁定對原告為強制執行，均屬有據；逾此範
    圍之請求，則屬無據，應予駁回。
五、本件事證已臻明確，兩造其餘攻擊防禦方法及證據，核與判
    決之結果不生影響，爰不一一論列，併此敘明。
六、訴訟費用負擔之依據：民事訴訟法第79條。 
中　　華　　民　　國　　110 　年　　12　　月　　16　　日
                  民事第一庭    法  官  廖欣儀
正本係照原本作成。
如對本判決上訴，須於判決送達後20日內向本院提出上訴狀。如
委任律師提起上訴者，應一併繳納上訴審裁判費。
中　　華　　民　　國　　110 　年　　12　　月　　16　　日
                                書記官  顏嘉宏
附表：
編號 發票日 到期日 票面金額 票據號碼  1 110年3月20日 110年3月29日 300萬元 CH753630